臺灣高等法院臺中分院民事判決　九十三年度上易字第六七號
　　上　訴　人　　戊○○
　　　　　　　　　丁○○
　　　　　　　　　乙○○
　　　　　　　　　甲○○
　　被上訴人　　　財政部國有財產局
　　法定代理人　　丙○○
　　訴訟代理人　　己○○
右當事人間請求返還所有物事件，上訴人對於中華民國九十二年十月二十三日臺灣臺
中地方法院九十一年度重訴字第一二二○號第一審判決提起上訴，本院於九十三年六
月一日言詞辯論終結，判決如左：
    主    文
上訴駁回。
第二審訴訟費用由上訴人負擔。
    事實及理由
一、被上訴人起訴主張：坐落台中縣大安鄉○○段第二五三、二五四地號土地（下稱
    系爭二五三、二五四地號土地）為國有土地，由伊管理，原審共同被告周定加自
    民國（下同）八十七年九月起無權占有系爭二五三、二五四地號土地如原判決附
    圖（下稱附圖）編號Ｆ、Ｆ１部分、挖取土石，進而與上訴人丁○○、戊○○一
    起投資占用，並闢建魚塭，經營釣魚池；上訴人乙○○則無權占有系爭二五三地
    號土地內如附圖編號Ｄ之魚池及空地，編號Ａ、Ｃ之鐵皮屋亦為其所有；上訴人
    甲○○無權占有系爭二五三、二五四地號土地內附圖編號Ｇ、Ｇ１之魚池及編號
    Ｈ之工寮。上訴人無權占有系爭土地已造成伊損害，並應按其占有土地面積依系
    爭土地申報地價年息百分之十按月計算相當於租金之損害金賠償伊損害等情，爰
    依物上請求權、侵權行為及不當得利之法律關係，求為命(一)上訴人戊○○、丁○
    ○與原審共同被告周定加應將坐落系爭二五三、二五四地號土地，如附圖編號Ｆ
    、Ｆ１部分之魚池填平，將土地返還被上訴人，及與原審共同被告周定加自九十
    一年十一月一日起至返還前開土地之日止，按月連帶給付被上訴人新台幣（下同
    ）一萬九千三百六十四元。(二)上訴人乙○○應將坐落系爭二五三地號土地，如附
    圖編號Ｄ部分之魚池及空地填平，編號Ａ、Ｃ部分之鐵皮屋拆除，將土地返還被
    上訴人，並自九十一年十一月一日起至返還上開土地之日止，按月給付被上訴人
    六千四百四十元。(三)上訴人甲○○應將坐落系爭二五三、二五四地號土地，如附
    圖編號Ｇ、Ｇ１之魚池填平，編號Ｈ部分之工寮拆除，將土地返還被上訴人，並
    自九十一年十一月一日起至返還上開土地之日止，按月給付被上訴人四千六百九
    十三元之判決（原審就被上訴人請求除去地上物填平漁池並返還土地，為被上訴
    人勝訴判決部分，上訴人並未對此聲明不服；另就請求給付損害金部分，原審以
    侵權行為之法律關係，判准上訴人戊○○、丁○○與原審共同被告周定加應自民
    國九十一年十一月一日起至返還土地之日止按月連帶給付被上訴人八千一百七十
    八元、上訴人乙○○應自民國九十一年十一月一日起至返還土地之日止按月給付
    被上訴人三千二百二十一元、上訴人甲○○應自民國九十一年十一月一日起至返
    還土地之日止按月給付被上訴人二千四百四十七元，其餘請求駁回，被上訴人對
    駁回部分，未據聲明不服）。
二、上訴人則以：上訴人丁○○、戊○○對於附圖編號Ｆ、Ｆ１所示魚池係共同被告
    周定加所挖，且為周定加所使用，伊二人並無占用被上訴人之土地，地上貨櫃屋
    亦非伊二人所設置；上訴人乙○○對於如附圖編號Ｄ所示魚池，非伊所挖，且自
    八十三年六月起至八十九年四月止已繳納補償金六千一百零六元，共計七十一個
    月，每月平均僅為八十六元，不能認伊為無權占有；上訴人甲○○對於如附圖編
    號Ｇ、Ｇ１所示魚池，亦係周定加所挖，且伊所使用土地部分，已繳納補償金一
    萬六千八百八十元，平均每月僅二百一十三元，既已收取使用補償金，同意伊使
    用，伊自非無權占有：且原判決所命損害金之給付，殊嫌過高等語，資為抗辯。
三、按國有財產撥給各地國家機關使用者，名義上雖仍為國有，實際上即為使用機關
    行使所有人之權利，故准由管領機關起訴，代國家主張所有權人之權利（最高法
    院五十一年臺上字第二六八○號判例參照）。被上訴人主張系爭土地登記為中華
    民國所有，並由伊管理等情，有土地登記謄本附卷可參，故被上訴人起訴訴請拆
    屋還地，依法有據，合先敘明。
四、被上訴人主張，系爭二五三、二五四地號土地為其管理之國有土地。系爭土地如
    附圖編號Ｆ、Ｆ１部分，為原審共同被告周定加及上訴人戊○○、丁○○共同占
    有，現供魚池使用；附圖編號Ａ、Ｃ、Ｄ部分為上訴人乙○○占有，Ｄ部分土地
    現為魚池及空地，Ａ、Ｃ部分土地上則有上訴人乙○○所有之鐵皮屋各一棟；附
    圖編號Ｇ、Ｇ１、Ｈ部分為上訴人甲○○占有，Ｇ、Ｇ１部分土地現為魚池，Ｈ
    部分土地上則有上訴人甲○○所有之養鴨工寮一棟，及上訴人占有上開土地之時
    間，均在九十一年十一月一日前等事實，有被上訴人提出土地登記謄本影本二份
    為證，且為上訴人所不爭執，復經原審法官於九十二年一月十三日到場勘驗及囑
    託台中縣大甲地政事務所測量屬實，並製有勘驗筆錄及複丈成果圖（即附圖）在
    卷可按，堪信被上訴人此部份之主張為真實。
五、被上訴人復主張，系爭土地為其所管理之國有土地，上訴人等人並無占有權源，
    然為上訴人等所否認。經查：
(一)、上訴人戊○○、丁○○雖均以未應周定加之邀而加入使用系爭土地等語置辯，惟
    上訴人戊○○、丁○○於原審已自認：「（問：原證九的照片是誰圍起來的？）
    我們一起圍的。魚池本來是周定加的，是周定加答應給我們用的。但不是我們挖
    的。九十一年二、三月間開始使用的」等語（見原審卷第一二四頁），且上訴人
    戊○○並自承貨櫃屋上以紅筆書寫「大眾釣魚池半天３００電話0000000
    000」上之行動電話為其所有屬實（見本院卷第七○頁），足見上訴人戊○○
    、丁○○於原審之自認與事實相符，其等嗣後於本院為上開所辯，為不可採。是
    被上訴人主張系爭二五三、二五四地號土地內，如附圖編號Ｆ、Ｆ１為上訴人戊
    ○○、丁○○等人共同無權占有等語，堪信為真實。
(二)、按以無權占有為原因，占有人應就其取得占有，係正當權源之事實證明之，最高
    法院七十二年度台上字第一五五二號著有判例可資參照。上訴人乙○○就其占有
    附圖Ａ、Ｃ、Ｄ部分、上訴人甲○○就其占有附圖編號Ｇ、Ｇ１、Ｈ部分，均未
    舉證其等有占有之權源，至上訴人甲○○雖辯稱已繳納使用補償金一萬六千八百
    八十元，並提出財政部國有財產局自行收納款項統一收據、財政部國有財產局台
    灣中區辦事處九十一年八月二十一日台財產中改字第○九一○○二○一七○號函
    為證，惟被上訴人對上訴人等所收取之土地使用補償金，乃上訴人甲○○九十一
    年七月前無正當權源使用系爭土地之不當得利，並非同意出租系爭土地而收取租
    金，尚不能據此遽認其為有權占有，是其等上開抗辯，亦不可採。
六、按無法律上之原因而受利益，致他人受損害者，應返還其利益，民法第一百七十
    九條亦有明文。無權占有他人房地，可能獲得相當於租金之利益，又無權占有他
    人之土地，係侵害該土地所有人之所有權，應構成侵權行為，被害人對於侵權行
    為人得請求賠償相當於租金之損害，最高法院六十一年台上字第一六九五號、六
    十七年度台上字第三六二二號著有判例可資參照。本件上訴人等無權占有系爭土
    地，已如前述，其等無法律上原因而受有相當於租金之利益，致被上訴人受有相
    當於租金之損害，則被上訴人所受損害與上訴人之侵害行為具有相當因果關係，
    是被上訴人請求上訴人等自九十一年十一月一日起因無權占有系爭土地相當於租
    金之損害金，自屬有據，應予准許。再按耕地租用之地租不得超過法定地價百分
    之八，土地法第一百十條第一項、第三項定有明文。系爭二五三、二五四地號土
    地之使用分區，均為特定農業區，有上開土地登記謄本二份在卷可稽，自得依土
    地法第一百十條第一項、第三項關於耕地計收地租之規定，據為計算損害之標準
    ，又系爭二五三、二五四地號土地在八十九年七月前之申報地價，每平方公尺為
    一百九十元，八十九年至今之申報地價為每平方公尺二百元，有被上訴人提出之
    地價表、土地登記謄本、土地主檔資料查詢單影本各二份為證，經本院斟酌系爭
    土地位置、地目為雜、上訴人等占用之面積、利用系爭土地之經濟價值及所受利
    益等情，地點較偏僻、經濟效益不大及參酌財政部國有財產局台財產管字第八七
    ○二六七二四號函釋租金亦以上開標準百分之五計收，有被上訴人提出財政部國
    有財產局函影本一份為證，為此，被上訴人以申報地價年息百分之五計算相當於
    租金之損害金，並以上訴人實際占用之土地面積計算其損害賠償，上訴人戊○○
    、丁○○與原審共同被告周定加應連帶給付被上訴人每月之損害金為八千一百七
    十八元、上訴人乙○○每月應給付被上訴人之損害金為三千二百二十一元、上訴
    人甲○○每月應月給付被上訴人之損害金為二千四百四十七元（計算式如原判決
    附表所示），並無不當，至上訴人辯稱，依上開計算仍屬過高云云，為不足取。
七、綜上所述，本件上訴人上開主張，為不足採，被上訴人抗辯，尚屬可信。從而，
    被上訴人主張本於侵權行為之法律關係，請求上訴人給付之損害金，分別為上訴
    人戊○○、丁○○與原審共同被告周定加應自民國九十一年十一月一日起，按月
    連帶給付被上訴人八千一百七十八元、上訴人乙○○應自民國九十一年十一月一
    日起至返還土地之日止，按月給付被上訴人三千二百二十一元、上訴人甲○○應
    自民國九十一年十一月一日起至返還土地之日止，按月給付被上訴人二千四百四
    十七元（計算式如原判決附表所示），為有理由，應予准許。是則原審就此部分
    為上訴人敗訴之判決，併依被上訴人之聲請為附條件之假執行宣告，於法並無不
    合。上訴意旨指摘此部分原判決不當，求予廢棄改判，為無理由，應予駁回。
八、據上論結，本件上訴為無理由，依民事訴訟法第四百四十九條第一項、第七十八
    條、第八十五條第一項前段，判決如主文。
中　　　華　　　民　　　國　　九十三　　年　　　六　　　月　　 十五　　 日
~B1民事第七庭審判長法　官　簡清忠
~B2　　　　　　　　法　官　陳賢慧
~B3　　　　　　　　法　官　盧江陽
右為正本係照原本作成。
不得上訴。
~B 　 　　　　　　書記官　康孝慈
中　　　華　　　民　　　國　　九十三　　年　　　六　　　月　　 十五　　 日
　　　　　　　　　　　　　　　　　　　　　　　　　　　　　　　　　　　　Ｙ
